---
title: "Primer Avance Proyecto Final - Cancer Data"
author: "Tus Nombres Aquí"
output:
  html_document:
    toc: true
    toc_depth: 3
    number_sections: true
---

```{r setup, include=FALSE}
knitr::opts_chunk$set(echo = TRUE, warning = FALSE, message = FALSE)
```

# Propósito del Trabajo

(Escribe aquí el propósito del análisis, destacando la búsqueda de patrones para diferenciar diagnósticos benignos y malignos).

# 1. Dataset

```{r preparacion}
# Instalación y carga automática de paquetes faltantes
paquetes <- c("tidyverse", "corrplot", "GGally", "MASS", "gridExtra")
paquetes_faltantes <- paquetes[!(paquetes %in% installed.packages()[,"Package"])]
if(length(paquetes_faltantes)) {
  install.packages(paquetes_faltantes, repos = "http://cran.us.r-project.org")
}

library(tidyverse)
library(corrplot)
library(GGally)
library(MASS)
library(gridExtra)

# Lectura de los datos
data <- read_csv('Cancer_Data.csv', show_col_types = FALSE)

# Arreglar los nombres de columnas para que los espacios sean reemplazados por puntos automáticamente
names(data) <- make.names(names(data))

head(data, 5)
```

## Descripción del conjunto de datos
(Escribe aquí la fuente del dataset, número de registros y descripción general)

## Tipo de variables
(Describe brevemente las variables numéricas y categóricas presentes)

## Justificación
(Explica por qué este dataset es apropiado para un análisis multivariado)

# 2. Limpieza de datos

```{r limpieza}
# 1. Eliminar columnas residuales (como X que se crea al importar si hay coma al final)
data_clean <- data %>%
  dplyr::select(where(~!all(is.na(.))))

# 2. Corrección de tipos de datos
data_clean$diagnosis <- as.factor(data_clean$diagnosis)

# 3. Valores nulos
sum_na <- colSums(is.na(data_clean))
sum_na[sum_na > 0] # Mostrar solo si existen columnas con NA

# 4. Eliminación de duplicados
data_clean <- data_clean %>% distinct()

# Dataset puramente numérico
data_num <- data_clean %>% dplyr::select(where(is.numeric), -id)
```

### Interpretación
(Redacta aquí qué encontraste en la limpieza, si había nulos o duplicados y qué acciones tomaste)


# 3. Análisis univariado

## Medidas descriptivas

```{r descriptivas}
# Media, Mediana y Desviación estándar
medidas_resumen <- data.frame(
  Media = apply(data_num, 2, mean),
  Mediana = apply(data_num, 2, median),
  Desviacion = apply(data_num, 2, sd)
)

head(medidas_resumen, 10)
```

### Análisis Individual por Variable

A petición, graficaremos cada variable *de forma individual* para facilitar su lectura y análisis detallado.

```{r func_plot, echo=FALSE}
# Función de ayuda para no repetir todo el bloque de código de ggplot 30 veces
generar_graficos_variable <- function(var_name) {
  p1 <- ggplot(data_clean, aes_string(x = var_name)) +
    geom_histogram(bins = 30, fill = "steelblue", color = "black", alpha = 0.7) +
    labs(title = paste("Histograma de", var_name), x = var_name, y = "Frecuencia") +
    theme_minimal()
  
  p2 <- ggplot(data_clean, aes_string(x = "diagnosis", y = var_name, fill = "diagnosis")) +
    geom_boxplot(alpha = 0.7, outlier.colour = "black") +
    scale_fill_manual(values = c("B" = "lightgreen", "M" = "salmon")) +
    labs(title = paste("Boxplot de", var_name), x = "Diagnóstico", y = var_name) +
    theme_minimal() +
    theme(legend.position = "none")
  
  grid.arrange(p1, p2, ncol = 2)
}
```

#### Variables de Media (Mean)

**Variable: radius_mean**
```{r, fig.width=10, fig.height=4, echo=FALSE}
generar_graficos_variable("radius_mean")
```
> **Interpretación:** (Escribe aquí tu análisis sobre la distribución de radius_mean y cómo diferencia los grupos)

**Variable: texture_mean**
```{r, fig.width=10, fig.height=4, echo=FALSE}
generar_graficos_variable("texture_mean")
```
> **Interpretación:** (Escribe aquí tu análisis)

**Variable: perimeter_mean**
```{r, fig.width=10, fig.height=4, echo=FALSE}
generar_graficos_variable("perimeter_mean")
```
> **Interpretación:** (Escribe aquí tu análisis)

**Variable: area_mean**
```{r, fig.width=10, fig.height=4, echo=FALSE}
generar_graficos_variable("area_mean")
```
> **Interpretación:** (Escribe aquí tu análisis)

**Variable: smoothness_mean**
```{r, fig.width=10, fig.height=4, echo=FALSE}
generar_graficos_variable("smoothness_mean")
```
> **Interpretación:** (Escribe aquí tu análisis)

**Variable: compactness_mean**
```{r, fig.width=10, fig.height=4, echo=FALSE}
generar_graficos_variable("compactness_mean")
```
> **Interpretación:** (Escribe aquí tu análisis)

**Variable: concavity_mean**
```{r, fig.width=10, fig.height=4, echo=FALSE}
generar_graficos_variable("concavity_mean")
```
> **Interpretación:** (Escribe aquí tu análisis)

**Variable: concave.points_mean**
```{r, fig.width=10, fig.height=4, echo=FALSE}
generar_graficos_variable("concave.points_mean")
```
> **Interpretación:** (Escribe aquí tu análisis)

**Variable: symmetry_mean**
```{r, fig.width=10, fig.height=4, echo=FALSE}
generar_graficos_variable("symmetry_mean")
```
> **Interpretación:** (Escribe aquí tu análisis)

**Variable: fractal_dimension_mean**
```{r, fig.width=10, fig.height=4, echo=FALSE}
generar_graficos_variable("fractal_dimension_mean")
```
> **Interpretación:** (Escribe aquí tu análisis)


#### Variables de Error Estándar (SE)

**Variable: radius_se**
```{r, fig.width=10, fig.height=4, echo=FALSE}
generar_graficos_variable("radius_se")
```
> **Interpretación:** (Escribe aquí tu análisis)

**Variable: texture_se**
```{r, fig.width=10, fig.height=4, echo=FALSE}
generar_graficos_variable("texture_se")
```
> **Interpretación:** (Escribe aquí tu análisis)

**Variable: perimeter_se**
```{r, fig.width=10, fig.height=4, echo=FALSE}
generar_graficos_variable("perimeter_se")
```
> **Interpretación:** (Escribe aquí tu análisis)

**Variable: area_se**
```{r, fig.width=10, fig.height=4, echo=FALSE}
generar_graficos_variable("area_se")
```
> **Interpretación:** (Escribe aquí tu análisis)

**Variable: smoothness_se**
```{r, fig.width=10, fig.height=4, echo=FALSE}
generar_graficos_variable("smoothness_se")
```
> **Interpretación:** (Escribe aquí tu análisis)

**Variable: compactness_se**
```{r, fig.width=10, fig.height=4, echo=FALSE}
generar_graficos_variable("compactness_se")
```
> **Interpretación:** (Escribe aquí tu análisis)

**Variable: concavity_se**
```{r, fig.width=10, fig.height=4, echo=FALSE}
generar_graficos_variable("concavity_se")
```
> **Interpretación:** (Escribe aquí tu análisis)

**Variable: concave.points_se**
```{r, fig.width=10, fig.height=4, echo=FALSE}
generar_graficos_variable("concave.points_se")
```
> **Interpretación:** (Escribe aquí tu análisis)

**Variable: symmetry_se**
```{r, fig.width=10, fig.height=4, echo=FALSE}
generar_graficos_variable("symmetry_se")
```
> **Interpretación:** (Escribe aquí tu análisis)

**Variable: fractal_dimension_se**
```{r, fig.width=10, fig.height=4, echo=FALSE}
generar_graficos_variable("fractal_dimension_se")
```
> **Interpretación:** (Escribe aquí tu análisis)


#### Variables Peor Escenario (Worst)

**Variable: radius_worst**
```{r, fig.width=10, fig.height=4, echo=FALSE}
generar_graficos_variable("radius_worst")
```
> **Interpretación:** (Escribe aquí tu análisis)

**Variable: texture_worst**
```{r, fig.width=10, fig.height=4, echo=FALSE}
generar_graficos_variable("texture_worst")
```
> **Interpretación:** (Escribe aquí tu análisis)

**Variable: perimeter_worst**
```{r, fig.width=10, fig.height=4, echo=FALSE}
generar_graficos_variable("perimeter_worst")
```
> **Interpretación:** (Escribe aquí tu análisis)

**Variable: area_worst**
```{r, fig.width=10, fig.height=4, echo=FALSE}
generar_graficos_variable("area_worst")
```
> **Interpretación:** (Escribe aquí tu análisis)

**Variable: smoothness_worst**
```{r, fig.width=10, fig.height=4, echo=FALSE}
generar_graficos_variable("smoothness_worst")
```
> **Interpretación:** (Escribe aquí tu análisis)

**Variable: compactness_worst**
```{r, fig.width=10, fig.height=4, echo=FALSE}
generar_graficos_variable("compactness_worst")
```
> **Interpretación:** (Escribe aquí tu análisis)

**Variable: concavity_worst**
```{r, fig.width=10, fig.height=4, echo=FALSE}
generar_graficos_variable("concavity_worst")
```
> **Interpretación:** (Escribe aquí tu análisis)

**Variable: concave.points_worst**
```{r, fig.width=10, fig.height=4, echo=FALSE}
generar_graficos_variable("concave.points_worst")
```
> **Interpretación:** (Escribe aquí tu análisis)

**Variable: symmetry_worst**
```{r, fig.width=10, fig.height=4, echo=FALSE}
generar_graficos_variable("symmetry_worst")
```
> **Interpretación:** (Escribe aquí tu análisis)

**Variable: fractal_dimension_worst**
```{r, fig.width=10, fig.height=4, echo=FALSE}
generar_graficos_variable("fractal_dimension_worst")
```
> **Interpretación:** (Escribe aquí tu análisis)


# 4. Análisis bivariado

## Matriz de correlación visual

Para observar relaciones bivariadas de todo el esqueleto, la matriz de correlación es la mejor visualización:

```{r correlacion_visual, fig.width=10, fig.height=10}
mat_cor <- cor(data_num)

corrplot(
  mat_cor,
  method = "color",
  type = "upper",
  addCoef.col = NULL, 
  tl.col = "black",
  tl.srt = 45,
  tl.cex = 0.7,
  title = "Matriz de correlación agrupada",
  mar = c(0, 0, 1, 0)
)
```

### Interpretación de la Matriz de Correlación
(Escribe aquí las relaciones lineales encontradas y qué variables son redundantes)


## Matriz de Scatterplots Separadas

En vez de hacer un ggpairs incomprensible de 30 variables, los hemos separado por sus subgrupos lógicos, para que sea mucho más sencillo de interpretar individualmente.

### Scatterplots: Variables *_mean*

```{r ggpairs_mean, fig.width=14, fig.height=14, message=FALSE, warning=FALSE}
vars_mean <- grep("_mean$", names(data_clean), value = TRUE)
ggpairs(data_clean, columns = vars_mean, 
        mapping = aes(color = diagnosis, alpha = 0.6), 
        progress = FALSE) + 
  theme_minimal()
```

> **Interpretación variables _mean:**
(Interpreta las asociaciones, dependencias y solapamientos de este grupo aquí)


### Scatterplots: Variables *_se* (Error Estándar)

```{r ggpairs_se, fig.width=14, fig.height=14, message=FALSE, warning=FALSE}
vars_se <- grep("_se$", names(data_clean), value = TRUE)
ggpairs(data_clean, columns = vars_se, 
        mapping = aes(color = diagnosis, alpha = 0.6), 
        progress = FALSE) + 
  theme_minimal()
```

> **Interpretación variables _se:**
(Escribe tu análisis sobre la relación de errores estándar aquí)


### Scatterplots: Variables *_worst* (Peor escenario)

```{r ggpairs_worst, fig.width=14, fig.height=14, message=FALSE, warning=FALSE}
vars_worst <- grep("_worst$", names(data_clean), value = TRUE)
ggpairs(data_clean, columns = vars_worst, 
        mapping = aes(color = diagnosis, alpha = 0.6), 
        progress = FALSE) + 
  theme_minimal()
```

> **Interpretación variables _worst:**
(Escribe tu análisis sobre las relaciones en las métricas máximas aquí)


# 5. Primeros hallazgos

(Escribe aquí:
- Identificación de patrones iniciales en los datos basándote en los subgrupos anteriores.
- Qué variables consideras más relevantes para distinguir Benigno de Maligno.)


# 6. Análisis multivariado básico

## Coordenadas paralelas

Para evaluar cómo un registro de tumor M o B viaja a lo largo de todo su perfil multivariado, es necesario estandarizarlas juntas.

```{r coord_paralela_ggally, fig.width=14, fig.height=6}
ggparcoord(
  data_clean %>% dplyr::select(-id),
  columns = 2:31,
  groupColumn = "diagnosis",
  scale = "std",
  alphaLines = 0.3
) +
  scale_color_manual(values = c("B" = "steelblue", "M" = "tomato")) +
  theme_minimal() +
  theme(axis.text.x = element_text(angle = 90, hjust = 1)) +
  labs(
    title = "Coordenadas Paralelas (Datos Estandarizados Z)",
    x = "Variable",
    y = "Puntuación Z"
  )
```

### Interpretación
(Escribe aquí argumentando:
- ¿Qué variables se transitan juntas?
- ¿Qué patrones globales se observan arriba o abajo de la media?
- ¿Existen perfiles homogéneos para los tumores?)


# 7. Medidas descriptivas multivariantes gráficas

Ya no queremos simplemente los números crudos, queremos darles contexto visual:

## Localización: Media vectorial en Barplot

Representaremos las "medias" de las 30 dimensiones. Dado que las escalas originales varían de 0.01 a 1000+, usamos una **escala logarítmica (Log10)** para que la magnitud sea visualmente comparable en este resumen multivariante de localización.

```{r media_vector}
media_vectorial <- colMeans(data_num)

df_media <- data.frame(
  Variable = names(media_vectorial),
  Media = media_vectorial
)

ggplot(df_media, aes(x = reorder(Variable, Media), y = Media)) +
  geom_col(fill = "dodgerblue", alpha = 0.8) +
  coord_flip() +
  scale_y_log10() + 
  theme_minimal() +
  labs(
    title = "Media Vectorial (Localización)", 
    subtitle = "Expresado en escala logarítmica",
    x = "Variable Métrica", 
    y = "Media (Log10)"
  )
```

## Dispersión: Heatmap de Matriz de Covarianza

Una representación visual de la dispersión conjunta. Usamos la magnitud absoluta de la covarianza en escala Log10, que es lo más adecuado cuando se comparan covarianzas crudas que explotan a números altísimos.

```{r covarianza_heatmap, fig.width=10, fig.height=10}
mat_cov <- cov(data_num)

# Transformación larga
cov_largo <- as.data.frame(as.table(mat_cov))
colnames(cov_largo) <- c("Var1", "Var2", "Covarianza")

ggplot(cov_largo, aes(x = Var1, y = Var2, fill = log10(abs(Covarianza) + 1e-5))) +
  geom_tile(color = "white") +
  scale_fill_viridis_c(option = "magma", name = "Log10(|Cov|)") +
  theme_minimal() +
  theme(axis.text.x = element_text(angle = 90, hjust = 1)) +
  labs(
    title = "Mapa de Calor de Covarianzas (Dispersión Multivariante)",
    x = "", y = ""
  )
```

*Nota para dependencia: La dependencia (Correlación Multivariante) ya está graficada exahustivamente en la sección 4.*

### Interpretación Multivariante
(Responde las tres preguntas guía basándote en las gráficas superiores:
- ¿Qué tan dispersos están los datos según el nivel de calor del mapa de covarianzas?
- ¿Qué variables varían más? (Mira en la barra logarítmica y el contraste del heatmap)
- ¿Cómo se relacionan entre sí a nivel matricial conjunto?)


# 8. Interpretación global

(Escribe la gran conclusión global de esta parte de la entrega apoyando tus ideas de los campos de cada Variable separados:
- ¿Qué patrones encontraron en los 3 subgrupos (mean, se, worst)?
- ¿Qué variables dominan el comportamiento definitivamente?
- ¿Qué conclusiones médicas/predictivas pueden obtener?
- ¿Qué tipo de problema de ML podría resolverse con estos datos?)
