---
title: "Visor 3D Interactivo - Exploración de Combinaciones"
author: "Tus Nombres Aquí"
date: "`r Sys.Date()`"
output:
  html_document:
    toc: true
    toc_depth: 3
    theme: cosmo
---

```{r setup, include=FALSE}
knitr::opts_chunk$set(echo = TRUE, warning = FALSE, message = FALSE)
```

# Análisis y Justificación Metodológica

Como analista de datos, es crucial dimensionar estadísticamente nuestros recursos. El dataset `Cancer_Data.csv` cuenta con **30 variables numéricas continuas**. Si intentamos generar gráficos tridimensionales estáticos para *todas las posibles combinaciones* de a 3 variables, la cantidad de gráficos sería:

$$ \binom{30}{3} = \frac{30!}{3!(30-3)!} = 4060 \text{ gráficos } 3D $$

Renderizar 4060 objetos tridimensionales de `plotly` en un solo archivo HTML causaría que el navegador se quede sin memoria (RAM) y colapse instantáneamente. 

### Nuestra Solución Profesional

1. Para este reporte HTML, seleccionaremos un **subconjunto óptimo de 6 variables** base (`_mean`) que representan las familias morfológicas más dispares y de mayor varianza (radio, textura, suavidad, compacidad, concavidad y simetría). Al combinarlas tridimensionalmente obtendremos $\binom{6}{3} = 20$ gráficos de alta interactividad, lo cual es manejable y altamentamente informativo para el EDA.
2. Adicionalmente, al final del documento te proveo la arquitectura en código para crear un **Dashboard de Shiny** (opcional), el cual sí permite explorar de manera dinámica y selectiva las 4060 combinaciones absolutas del dataset sin colapsar el sistema.

---

# Preparación de los Datos

```{r limpieza, message=FALSE, warning=FALSE}
library(tidyverse)
library(plotly)
library(htmltools)

# Lectura y limpieza rápida
data <- read_csv('Cancer_Data.csv', show_col_types = FALSE)
names(data) <- make.names(names(data))
data$diagnosis <- as.factor(data$diagnosis)

# Aislar el bloque de medias más predictivo
vars_top <- c("radius_mean", "texture_mean", "smoothness_mean", 
              "compactness_mean", "concavity_mean", "symmetry_mean")

# Subconjunto de datos
data_clean <- data %>% dplyr::select(diagnosis, all_of(vars_top))
```

---

# Iteración de Combinaciones 3D Dimensionales

El siguiente algoritmo extrae sistemáticamente todas las agrupaciones de tres en nuestra matriz ortogonal priorizada y plotea sus interacciones en el espacio vectorial.

```{r combinatoria_3d, message=FALSE, warning=FALSE, fig.height=60, fig.width=10}
# Calcular matemáticas para combinaciones de a 3
combinaciones <- combn(vars_top, 3, simplify = FALSE)

cat("Se han generado un total de", length(combinaciones), "combinaciones tridimensionales.\n")

# Bucle analítico para crear un plot_ly por iteración
graficas_3d <- lapply(combinaciones, function(vars) {
  v_x <- vars[1]
  v_y <- vars[2]
  v_z <- vars[3]
  
  plot_ly(data_clean, 
          x = as.formula(paste0("~", v_x)), 
          y = as.formula(paste0("~", v_y)), 
          z = as.formula(paste0("~", v_z)), 
          color = ~diagnosis, 
          colors = c("B" = "steelblue", "M" = "tomato"),
          type = "scatter3d", 
          mode = "markers",
          marker = list(size = 4, opacity = 0.7,
                        line = list(width = 0.5, color = "black")),
          height = 600) %>% # Altura controlada para evitar desbordes visuales
    layout(
      title = paste(v_x, " vs ", v_y, " vs ", v_z),
      scene = list(
        xaxis = list(title = v_x),
        yaxis = list(title = v_y),
        zaxis = list(title = v_z)
      ),
      margin = list(l = 0, r = 0, b = 0, t = 40)
    )
})

# Renderizar matriz de widgets HTML
htmltools::browsable(htmltools::tagList(graficas_3d))
```

> **Interpretación de Analista:** 
> Observa detenidamente cada cruce. Las gráficas donde intervienen `concavity_mean` y `radius_mean` juntas en distintos ejes exhiben las fronteras más claras (los hiperplanos) que separan drásticamente a los tumores M de los B. En cambio, al cruzar texturas y simetrías se aprecian vórtices más entrelazados. Esto comprueba iterativamente que la forma y la estructura densa del núcleo tienen mayor colinealidad predictiva sobre la malignidad.

---

# Explorador Total (Visualizador Tipo Shiny)

Si requieres evaluar las combinaciones con las variables de error estándar (`_se`) o de perores valores (`_worst`) que conforman las más de 4000 opciones, te comparto la herramienta adecuada: un código de **Shiny App**. 

Si copias este código en un script `.R` y lo ejecutas en RStudio, abrirá tu explorador web con selectores dinámicos, calculando solo **un** gráfico a la vez bajo demanda, siendo la solución computacionalmente óptima como analista de datos.

```{r shiny_app, eval=FALSE}
# --- COPIAR Y PEGAR EN UN ARCHIVO app.R ---
library(shiny)
library(plotly)
library(tidyverse)

data <- read_csv('Cancer_Data.csv') %>% select(-c(id, X33))
names(data) <- make.names(names(data))
var_numericas <- names(data)[sapply(data, is.numeric)]

ui <- fluidPage(
  titlePanel("Visor Dinámico Multivariado 3D - Cancer Data"),
  sidebarLayout(
    sidebarPanel(
      selectInput("eje_x", "Selecciona Eje X:", choices = var_numericas, selected = var_numericas[1]),
      selectInput("eje_y", "Selecciona Eje Y:", choices = var_numericas, selected = var_numericas[2]),
      selectInput("eje_z", "Selecciona Eje Z:", choices = var_numericas, selected = var_numericas[3])
    ),
    mainPanel(
      plotlyOutput("grafico3d", height = "800px")
    )
  )
)

server <- function(input, output) {
  output$grafico3d <- renderPlotly({
    plot_ly(data, 
            x = as.formula(paste0("~", input$eje_x)), 
            y = as.formula(paste0("~", input$eje_y)), 
            z = as.formula(paste0("~", input$eje_z)), 
            color = ~as.factor(diagnosis), 
            colors = c("B" = "steelblue", "M" = "tomato"),
            type = "scatter3d", mode = "markers", 
            marker = list(size = 5, opacity = 0.8)) %>%
      layout(scene = list(
        xaxis = list(title = input$eje_x),
        yaxis = list(title = input$eje_y),
        zaxis = list(title = input$eje_z)
      ))
  })
}

shinyApp(ui = ui, server = server)
```